【裁判字號】    92,重訴,106
【裁判日期】    920912
【裁判案由】    分割共有物
【裁判全文】
臺灣高雄地方法院民事判決                        九十二年度重訴字第一○六號
    原      告  辛○○○
    訴訟代理人  莊美玲    律師
    被      告  甲○○
                丙○○
                戊○○
                乙○○
                丁○○
                己○○
    兼右二人
    訴訟代理人  庚○○    住高.
右當事人間分割共有物事件，經本院於民國九十二年八月二十九日言詞辯論終結，判
決如左：
    主      文
兩造共有坐落高雄縣美濃鎮○○段一三六地號，地目田，面積壹萬貳仟柒佰拾柒點
貳貳平方公尺之土地，准予分割，分割方法為：如附圖所示編號一部分面積仟陸佰
肆拾捌點柒貳平方公尺，分歸被告甲○○取得；如附圖所示編號二部分面積貳仟零陸
拾肆點零壹平方公尺，分歸被告丙○○取；如附圖所示編號三部分面積佰拾點
柒柒平方公尺，分歸被告丁○○取得；如附圖所示編號四部分面積壹佰陸拾陸點肆肆
平方公尺及四之一部分面積壹佰陸拾柒點平方公尺，合計佰拾點柒柒平方
公尺，分歸被告乙○○取得；如附圖所示編號五部分面積佰拾點柒柒平方公尺
，分歸被告己○○取得；如附圖所示編號六部分面積壹仟參佰拾伍點零柒平方公尺
，分歸被告戊○○取得；如附圖所示編號七部分面積佰拾點柒柒平方公尺，分
歸被告庚○○取得；如附圖所示編號八部分面積仟陸佰拾貳點柒壹平方公尺，分
歸原告取得；如附圖所示編號九道路部分，由兩造按附表所示之應有部分比例保持共
有。
訴訟費用由被告甲○○負擔百分之三十、被告丙○○負擔百分之十七、被告戊○○負
擔百分之十一；被告丁○○、乙○○、己○○、庚○○各負擔百分之三；餘由原告負
擔。
    事      實
甲、原告方面：
一、聲明：如主文第一項所示。
二、陳述：按各共有人除因物之使用目的不能分割或契約訂有不分割之期限外，得隨
    時請求分割共有物，民法第八百二十三條第一項著有明文。本件兩造共有坐落高
    雄縣美濃鎮○○段一三六地號，地目田，面積一萬二千七百三十七點二二平方公
    尺土地 (下稱系爭土地) ，應有部分分別為原告六千分之一八一四，被告丁○○
    、乙○○、己○○及庚○○各三十六分之一，被告甲○○三千分之九一一，被告
    丙○○九千分之一五四六，被告戊○○三十六分之四。又系爭土地地目雖為田，
    惟依農業發展條例 (下稱農發條例) 第十六條但書第四款規定「本條例中華民國
    八十九年一月四日修正施行前之共有耕地得分割為單獨所有」，亦即不受分割後
    每人所取得土地之面積須達○‧二五公頃之限制，原告於民國八十五年一月二日
    購得系爭土地，自符合上開法條耕地得分割之要件，是兩造間就系爭土地並無不
    能分割之特約，然因有不能達成分割協議之情事，基於土地經濟有效利用及促進
    社會經濟發達，實有分割之必要，為此爰依民法第八百二十三條第一項及第八百
    二十四條第二項規定，請求准予分割，判決如主文第一項所示。
三、證據：提出土地登記簿謄本、地籍圖謄本各一件、照片八幀及戶籍謄本八份為證
    。
乙、被告方面：
壹、被告戊○○部分：
    未於言詞辯論期日到場，亦未提出任何書狀作何聲明或陳述。
貳、被告乙○○、丙○○、庚○○、丁○○、己○○、甲○○ (下稱乙○○等) 部分
    ：
一、聲明：求為判決駁回原告之訴。
二、除乙○○於最後言詞辯論期日到場陳述：同意分割，也同意原告九十二年七月二
    日所提分割方案外，餘未於最後言詞辯論期日到場，惟據丙○○、庚○○、丁○○、己○○、甲○○於之前言詞辯論到場陳訴：同意分割，也同意原告所提分割
    方案。
丙、本院依職權函請高雄縣美濃地政事務所測量人員測量現場，並繪製複丈成果圖。
    理      由
一、本件乙○○等，均經合法通知，無正當理由未於最後言詞辯論期日到場，核無民
    事訴訟法第三百八十六條各款所列情形，爰依原告之聲請，由其一造辯論而為判
    決。
二、原告主張：伊於八十五年一月二日購得系爭土地，而與被告共有系爭土地。又系
    爭土地地目田，雖為耕地，惟既屬農發條例八十九年一月四日修正施行前之共有
    之耕地，依該條例規定，仍得分割為單獨所有。而兩造間就系爭土地並無不能分
    割之特約，自得隨時請求分割，然因有不能達成分割協議之情事，基於土地經濟
    效用，實有分割之必要，爰請求准予分割，判決如主文第一項所示等情。乙○○
    等則以：同意分割，也同意分割方案等語置辯。
三、原告主張系爭土地，地目田，屬於耕地，依農業發展條例第十六條第四款之規定
    ，得分割為單獨所有。而兩造共有系爭土地，除附圖所示編號九路地外，並無使
    用目的上不能分割之情事，亦未訂有不能分割之協議等事實，業據其提出土地登
    記謄本、地籍圖謄本為證，復為乙○○等所不爭執。復按當事人對於他造主張之
    事實，於言詞辯論時不爭執者，視同自認。又當事人對於他造主張之事實，已於
    相當時期受合法之通知，而於言詞辯論期日不到場，亦未提出準備書狀爭執者，
    準用第一項規定。民事訴訟法第二百八十條第一項前段、同條第三項前段，分別
    定有明文。本件戊○○於相當時期受本院依據郵務送達方式合法通知，而於言詞
    辯論期日不到場，亦未提出任何準備書狀爭執原告主張之事實，揆諸上揭規定，
    應視同自認原告主張之事實。從而，原告主張上開事實，堪信為真實。
四、按共有人得隨時請求分割共有物，但因物之使用目的不能分割或契約訂有不分割
    之期限者，不在此限；又共有物之分割，依共有人之協議方法行之，分割之方法
    不能協議者，法院得依任何共有人之聲請，以原物分配於各共有人，民法第八百
    二十三條第一項、第八百二十四條第一項第一款分別訂有明文。次按農業發展條
    例第十六條第四款規定，每宗耕地分割後每人所有面積未達零．二五公頃者，不
    得分割。但農發條例於中華民國八十九年一月四日修正施行前之共有耕地，均得
    分割為單獨所有。本件系爭土地除附圖所示編號九路地外，並無使用目的上不能
    分割之情事，且未訂定不能分割之協議乙節，為兩造所不爭執，其中無使用目的
    上不能分割部分，並據本院現場履勘屬實，有九十二年五月二十二日勘驗筆錄及
    現場照片附卷可稽，堪可認定。再系爭土地為八十九年一月四日農發條例修正施
    行前兩造所共有耕地乙節，亦有原告提出土地登記謄本在卷可稽，同堪認定。從
    而，系爭土地雖屬耕地，且依附圖所示分割方法分割之後，其中編號二部分面積
    二千零六十四．零一平方公尺，編號三部分面積三百三十三．七七平方公尺，編
    號四及四之一部份面積合計三百三十三．七七平方公尺，編號五部分面積三百三
    十三．七七平方公尺，編號六部分面積一千三百三十五．零七平方公尺，編號七
    部份面積三百三十三．七七平方公尺，均不足○‧二五公頃（二千五百平方公尺
    ），惟揆諸前開說明，本件系爭土地仍得由共有人之一即原告請求分割，核先敘
    明。
五、再按「分割共有物，以消滅共有關係為目的。法院裁判分割共有土地時，除因該
    土地內部分土地之使用目的不能分割 (如為道路) ，或部分共有人仍願維持共有
    關係，應就該部分土地不予分割或准許部份共有人成立新共有關係外，應將土地
    分配於各共有人單獨所有」 (最高法院六十九年台上字第一八三一號判例要旨可
    資參照) 。本件系爭土地上有如附圖所示編號九之既成道路，則該部分土地既屬
    因使用目的不能分割者，揆諸前開判例意旨所示，就該部分土地應不予分割，仍
    由全體共有人依應有部分比例，維持共有關係。
六、復按裁判上定共有物之分割方法時，法院本有自由裁量之權，應斟酌當事人之聲
    明，各共有人之利害關係，並共有物之性質、價格、利用價值及分割後之經濟效
    益，而為適當之分配，且以維持全體共有人之公平為標準，不受任何共有人主張
    之拘束 (最高法院七十二年台上字第三八八三號、七十八年台上字第二一四一號
    判決要旨參照)。經查，如附圖所示編號九部分，係由南向北之七米既成道路；
    如附圖所示編號二部分，為丙○○所有之鐵皮屋平房、土造平房各一棟坐落於土
    地上；如附圖所示編號七部分，為庚○○所有綠色外觀二層鋼筋水泥建築物一棟
    坐落於土地上；如附圖所示編號六部分，為戊○○所有之屋瓦磚造二合院一棟坐
    落於土地上；如附圖所示編號一部分，為甲○○所有之美濃窯鐵皮建物坐落於土
    地上等情，業據原告陳述綦詳，並為乙○○等所不爭執，且有原告提出照片十一
    幀在卷可稽，復據本院依職權勘驗無誤，有勘驗筆錄、照片十三幀及高雄縣美濃
    地政事務所複丈成果圖附卷可稽，堪可認定。而按原告所提分割方案，亦係參酌
    兩造間房屋坐落現況、既成道路現狀，暨兩造土地面積與各自應有部分之比例等
    情為之，其中既成道路部份，並因使用目的不能分割，故主張應由兩造按應有部
    分比例繼續維持共有。顯見原告所提分割方案，已顧及兩造分割後之個別及整體
    使用利益價值；末查，原告所提分割方案，除為乙○○等所同意（見九十二年七
    月二十五日言詞辯論筆錄）外，亦據戊○○自認無訛，益堪認原告所提分割方案
    即附圖所示，堪可採認。綜上所述，本院認附圖所示分割方法，即附圖所示編號
    一部分面積三千六百四十八‧七二平方公尺，分歸甲○○取得；附圖所示編號二
    部分面積二千零六十四‧零一平方公尺，分歸丙○○取得；附圖所示編號三部分
    面積三百三十三‧七七平方公尺，分歸丁○○取得；附圖所示編號四及四之一部
    份面積三百三十三‧七七平方公尺，分歸乙○○取得；附圖所示編號五部分面積
    三百三十三‧七七平方公尺，分歸己○○取得；附圖所示編號六部分面積一千三
    百三十五‧零七平方公尺，分歸戊○○取得；附圖所示編號七部份面積三百三十
    三‧七七平方公尺，分歸庚○○取得；附圖所示編號八部分面積三千六百三十二
    ‧七一平方公尺，分歸原告取得，乃為最妥當與公平之方法。
七、從而，原告本於民法第八百二十三條第一項及八百二十四條第二項規定，起訴請
    求分割兩造共有系爭土地，為有理由，應予准許，爰准將系爭土地分割如主文第
    一項所示。
八、據上論結，原告之訴為有理由，依民事訴訟法第三百八十五條第一項前段、第七
    十八條、第八十條之一、第八十五條第一項但書，判決如主文。
中      華      民      國    九十二    年      九      月      十二    日
                              臺灣高雄地方法院民事第二庭
~B法      官  李昭彥
右為正本係照原本作成。
如不服本判決，應於送達後廿日內，向本院提出上訴狀並表明上訴理由，如於本
判決宣示後送達前提起上訴者，應於判決送達後十日內補提上訴理由書（須附繕本）。
中      華      民      國    九十二    年      九      月      十二    日
~B法院書記官  鄭翠蘭


司法院資訊處製作；財團法人民間司法改革基金會備份。
